【裁判字號】    92,交訴,36
【裁判日期】    920728
【裁判案由】    過失致死
【裁判全文】
臺灣臺南地方法院刑事判決                          九十二年度交訴字第三六號
    公  訴  人  臺灣台南地方法院檢察署檢察官
    被      告  丙○○
右列被告因過失致死案件，經檢察官提起公訴（九十二年度偵字第二一六五號），本
院判決如左：
    主  文
丙○○無罪。
    理  由
一、公訴意旨略以：被告丙○○係全拖式聯結車司機，平日以駕駛車牌號碼ＳＮ─五
    六六號營業曳引車（母車）、拖掛車牌號碼ＬＩ─Ｈ九號營業全拖車（子車）形
    為全拖式聯結車，為客戶運送貨物為其業務，靠行於明益交通有限公司，係從事
    駕駛業務之人。其於民國九十年十二月三十一日上午十二時三十分許，駕駛前開
    全拖式聯結車，沿臺南縣永康市○○○街由北往南方向行駛，至該街九號前之上
    坡路段時，應注意車前狀況，並隨時採取必要之安全措施，及汽車行駛至上坡路
    段，應減速慢行，作隨時停車之準備，而依當時情形，並無不能注意之情事，竟
    疏未注意，適朱康德騎駛腳踏車，於該處由東往西方向穿越正南二街，經被告車
    輛擦撞倒地，並為子車左前車輪輾過，朱廣德當場受有重創，經送醫後因顱骨骨
    折併內出血、頭部壓傷，傷重不治死亡。因認被告涉有刑法第二百七十六條第二
    項之業務過失致死罪嫌云云。
二、按犯罪事實應依證據認定之，無證據不得推定其犯罪事實，又不能證明被告犯罪
    者，應諭知無罪之判決，刑事訴訟法第一百五十四條、第三百零一條第一項前段
    分別定有明文。又所謂認定犯罪事實之證據，係指足以認定被告確有犯罪行為之
    積極證據而言，如未發現相當證據，或證據不足以證明，自不能以推測或擬制之
    方法，以為裁判基礎。且刑事訴訟上證明之資料，無論其為直接證據或間接證據
    ，均須達於通常一般人均不致於有所懷疑，而得確信其為真實之程度，始得據為
    有罪之認定，若其關於被告是否犯罪之證明未能達此程度，而有合理性懷疑之存
    在，致使法院無從形成有罪之確信，根據「罪證有疑，利於被告」之證據法則，
    即不得遽為不利被告之認定，其以情況證據（即間接證據）斷罪時，尤須基於該
    證據在直接關係上所可證明之他項情況事實，本乎推理作用足以確證被告有罪，
    方為合法，不得徒憑主觀上之推想，將一般經驗上有利被告之其他合理情況逕予
    排除（最高法院七十六年臺上字第四九八六號、三十二年度上字六七號判例意旨
    參照）。
三、公訴人認被告涉有業務過失致死行為，無非係以臺南縣警察局道路交通事故調查
    報告表、相驗屍體證明書、勘驗筆錄、現場照片及臺灣省台南區車輛行車事故鑑
    定委員會鑑定意見書為據。經查：
（一）按刑法上之過失者，係指行為人按其情節應注意，並能注意而不注意，或行為
      人對於構成要件事實，雖預見其發生而確信其不發生者而言，刑法第十四條定
      有明文，是刑法上過失行為之成立，應以行為人對該過失行為所生之構成要件
      結果、因果歷程有客觀之預見可能性及主觀預見可能性，且行為人基於此預見
      之可能性，而有違反客觀上之注意義務而致構成要件事實發生者，始足當之。
      又按汽車駕駛人可信賴其他參與交通之對方亦能遵守交通規則，同時為必要之
      注意，謹慎採取適當之行動，而對於不可預知之他方參予交通者之違規行為，
      並無預防之義務（最高法院七十四年臺上字第四二一九號判例意旨參照）。換
      言之，汽車駕駛人，因可信賴其他參與交通之對方亦能遵守交通規則，且衡諸
      日常生活經驗及一般合理駕駛人之注意能力，已為必要之注意，並已採取適當
      之措施，或縱未採取適當之措施，仍無法避免交通事故之發生時，該汽車駕駛
      人對於信賴對方亦能遵守交通規則乃竟違規之行為，自無預防之義務，難謂該
      汽車駕駛人即有能注意而不注意之過失，而令負過失之責任（最高法院九十年
      度台上字第二四○○號判決意旨參照）。是交通安全規則所由訂立之本旨，乃
      繫之於交通路權優先之概念，亦即關於他人違規行為所導致之危險，僅就【可
      預見，且有充足時間可採取適當之措施】以避免結果之發生時，負其責任，對
      於他人突發不可知之違規行為並無防止之義務。又刑法上之過失犯，以行為人
      對於犯罪結果之發生按其情節應注意，並能注意，而不注意者，始克相當；若
      事出突然，依當時情形，不能注意時，縱有結果發生，仍不得令負過失責任（
      最高法院八十七年度台非字第三三七號判決意旨參照）。
（二）本件肇事地點於臺南縣永康市○○○街九號前之無標線、無快慢車道劃分之道
      路上、速限為時速三十公里、被告所駕曳引車母車長十一．一公尺，子車長七
      ．九公尺，所駕聯結車車頭朝南、曳引車（母車）右側即是正南二街九號、所
      駕全拖車（子車）左側為鴻多利旅館出入口、由北往南之道路係上坡路段等情
      ，有臺南縣道路交通事故調查報告表一紙載明可考，並有事故現場蒐證照片二
      十七幀附卷可憑。被告駕車之行向為由北往南方向，被害人朱廣德因此車禍死
      亡，其行向不明，惟依證人即被害人之子甲○○於本院審理時到庭證稱「（法
      官問：你知道當時，你父親要去那裡？）要去鴻利多旅館後面的愛買（量販店
      ），買完東西要回家」等語，並參酌事故現場照片中散落物品有購物袋、完整
      不知名飲料及康師傅碗麵紙箱等情（參見警卷第十四頁至第十六頁、第二十一
      頁照片），足認被害人確係甫自賣場購物後，由鴻利多旅館出入口騎出應可認
      定。再者，前開肇事車禍中，被告所駕駛曳引車母車左後輪上方之防捲入裝置
      上有鐵屑刮除之痕跡、子車左前輪則有發現輾壓過被害人所購物品及肉屑，除
      此之外，並未發現其他撞擊痕跡，及被害人所騎腳踏車前方所置菜籃右側有刮
      痕等情，業據證人即現場處理之臺南縣警察局永康分局車禍處理小組警員乙○
      ○（現調至臺南縣警察局玉井分局），於本院審理時，到庭具結證稱甚詳（參
      見本院九十二年三月十三日審理筆錄），核與前開現場蒐證照片相符，參酌證
      人甲○○及乙○○之證詞及肇事二車之碰撞地點，被害人應係騎駛腳踏車自鴻
      利多旅館出入口駛出後，即在被告所駕車輛母車左側後方同向騎駛，而與被告
      所駕駛車輛發生擦撞，致人車倒地，應可認定，亦與公訴人認定被害人欲穿越
      道路不相違背。復按肇事地點並無車道線之劃分，路面寬為十三．七公尺，已
      如前述，而依前開臺南縣警察局道路交通事故調查報告表及現場照片，被告肇
      事後，母車右側距路面邊線為四公尺、子車右側後方距路面邊線為四．八公尺
      ，若再扣除其車輛右側尚停有多輛汽車之空間（參見警卷第九、十、十一頁照
      片、惟現場圖並未繪出），足認被告並未特別偏左側行駛，仍屬於道路上正常
      行駛，故本件事故路權之歸屬上，被告係在其遵行之車道內正常行駛，其顯具
      有絕對之優先性。
（三）其次本件車禍事故應再審究者，則為被告【是否可預見，且有充足時間可採取
      適當之措施】。而查，被告自警訊、偵查中至本院審理時，均一再供稱於駕車
      行進中，發現有一腳踏車自其左後側接近，但突然消失，心覺有異始停車查看
      、發現腳踏車倒於母、子車間等語。依證人乙○○證詞及現場照片所示，本件
      肇事地點為十三．七公尺寬之無標線道路，且兩旁各有商店及住家，被告所駕
      車輛碰撞點均在左側後方（母車左後輪防捲入裝置及子車左前輪），而被害人
      騎車之行向雖與被告相同，惟在被告所駕車輛之左側後方約十一公尺處（曳引
      車長十一．一公尺），顯非被告兩眼平視可得注意之車前狀態。按被告當時係
      駕駛聯結車，行駛在其應遵行之車道內，而一般人行駛汽車，所注意者為自已
      車前之行駛路況，尤其是在行經住商區時，為避免其右側路邊之住商家會有人
      車突然衝出，該處亦非交岔路口，因而自難期待駕駛人必須隨時注意其左、右
      兩側後方，況被害人係突然自左後方侵入被告行向之車道內，衡情被告應無法
      預見被害人會在車輛穿梭的道路，未待被告車輛完全通過後即侵入車道。被告
      本無法預見突自其車輛左側後方約十一公尺處被害人突然接近之狀況，雖其無
      法及時煞停，亦無疏未注意車前狀況之情形。
（四）另參以道路交通事故調查報告表上，被告所駕全拖車（子車）於現場留有右煞
      車痕五．六公尺，左煞車痕五．五公尺長，再佐以被告於警訊及本院審理時均
      供稱其當時時速很慢、上坡路段無法快速行駛、發見腳踏車突然不見而煞車等
      語，則若以被告駕駛當時為時速三十公里，平均每一秒前進距離約為八點三公
      尺之情況來看，被告於行駛時，縱使驟然看見被害人突然自前穿越侵入，亦無
      充足時間可採取適當之措施，何況被害人係自被告所駕車輛長達十一公尺遠之
      車身旁穿越之情，再就本件被告及被害人車輛受損照片及前開道路交通事故調
      查報告表查悉，被告所駕駛之母車左後輪防捲入裝置及子車左前輪有擦痕，及
      被害人所騎腳踏車前方所置菜籃右側有刮痕等情，己如前述，足認被告之車輛
      應係行駛於該道路靠右行駛車道上，適被害人未待該聯結車完全通過，即突然
      自左側橫切侵入被告行向車道內，腳踏車置物籃與被告所駕曳引車（母車）左
      後輪防捲入裝置發生擦撞。又被告既然無法預見被害人會在該處靠近同行或如
      公訴人認定之穿越道路，且又無充足時間可採取適當之措施，因而實不能苛責
      被告未注意車前狀況，有違反道路交通安全規則第九十四條第三項之規定，而
      遽論被告有疏失之刑責。
（五）又本件肇事事故雖經檢察官送請臺灣省台南區車輛行車事故鑑定委員會鑑定，
      鑑定結果為：「一、朱廣德乘騎腳踏車，起駛穿越道路未注意左右來車，為肇
      事主因，為肇事主因。二、丙○○駕駛大貨車，未注意車前狀況，為肇事次因
      」，然嗣經本院依職權再送請鑑定，並經臺灣省車輛行車事故覆議鑑定委員會
      以現場被告所駕駛車輛有煞車痕二道，而研判腳踏車自其左側駛出欲行穿越道
      路時，應係被告車前可以發現之狀況為主要依據，而認同原鑑定結果，有各該
      委員會鑑定意見書各一份可參，惟上開依據既已經本院闡明被告未有上開違規
      駕駛行為，已如前述（見理由第三項第三、四款），且判斷駕駛人違反注意車
      前狀況之注意義務之有無，煞車痕固為佐證之一，然更重要者應係車損碰撞之
      處，以判斷被告就其車前狀況是否未注意或縱使注意而仍閃避不及，核先敘明
      。本件車禍，被告所駕車輛撞擊點均在左側後方，已如前述，被告所駕車輛全
      拖車（子車）於現場留有全拖車（子車）右煞車痕五．六公尺，左煞車痕五．
      五公尺長等情，業如前述，參酌前段理由中所述被告車速不可能過快、並以煞
      車痕長度較曳引車（母車）車身短約五公尺長等情，足認被告發現異狀時緊急
      煞車時，曳引車（母車）車身亦早已通過該處五公尺以上，而致曳引車（母車
      ）左後側及全拖車（子車）碰及被害人腳踏車，均非被告兩眼平視可得注意之
      車前狀況，以此認定被告未注意車前狀況，顯有未洽，鑑定意見書有不完備之
      處，且鑑定報告僅為形成法院心證之資料，對於法院並無拘束力，故待證事項
      雖經鑑定，法院仍應本於職權予以調查，以期發現事實之真相，不得僅以鑑定
      報告為判決之唯一依據（最高法院五十七年度台上字第三三九九號判例參照）
      。是前開認定被告有肇事因素之鑑定意見既存有疑義，自不足為被告不利事證
      。
四、按被告為職業大貨車司機，駕駛聯結車上路，固須負起較一般駕駛人更高之注意
    義務，惟綜上所述，本件被告係在未劃有標線之道路，且在自己之行向車道上遵
    道靠右行駛，應可信賴被害人亦能遵守交通規則，同時為必要之注意，其對於被
    害人在他車行進間，未靠右側路邊行駛，反而未待行進中之車輛完全通過後即穿
    越道路，侵犯他人用路權之突如駛入來車道之違規行為，並無預防之義務，況被
    告本身並未有何超速或飲酒行為，此業據被告於警訊及本院審理中供述明確，並
    有吐氣所含酒精濃度測試值結果單附於相驗卷可考，應認被告就本件車禍之發生
    已盡相當的注意義務，並無過失之情事，是被告所辯，係被害人突如其來自左後
    方侵入其車道，其無法預防等情，自非虛妄，應堪採信，此外，復查無其他積極
    證據足認被告涉有業務過失致死罪嫌，是公訴人認被告有業務過失致死之犯行，
    尚屬不能證明，根據「罪證有疑，有利被告」之證據法則，自應依法為無罪諭知
    ，以示平允。
據上論斷，應依刑事訴訟法第三百零一條第一項，判決如主文。
中      華      民      國      九十二      年      七    月    二十八  日
                              臺灣臺南地方法院交通法庭
                                      法  官  洪士傑
右正本證明與原本無異。
如不服本判決應於送達後十日內向本院提出上訴狀。
                                      書記官  陳金堂
中      華      民      國      九十二      年      七    月    二十八  日


司法院資訊處製作；財團法人民間司法改革基金會備份。
